臺灣雲林地方法院民事判決　　　　　　　　 96年度訴字第6號
原　　　告　甲○○
　　　　　　　　　　　　1弄1.
被　　　告　乙○○
上列當事人間請求清償債務事件，本院於民國96年3 月14日言詞
辯論終結，判決如下：
    主  文
被告應給付原告新臺幣壹佰伍拾陸萬元，及自民國九十五年十二
月八日起至清償日止，按週年利率百分之五計算之利息。
原告其餘之訴駁回。
訴訟費用新臺幣貳萬零捌佰元由被告負擔百分之七十八，餘由原
告負擔。
    事實及理由
一、程序方面：
  (一)、按訴狀送達後，原告不得將原訴變更或追加他訴，但擴張
      或減縮應受判決事項之聲明者，不在此限，民事訴訟法第
      255 條第1 項第3 款定有明文。本件原告起訴時請求被告
      給付其新臺幣（下同）2,000,000 元，及自民國（下同）
      91年12月13日起至清償日止，按週年利率百分之二十計算
      之利息。嗣於96年2 月5 日言詞辯論期日審理時，利息部
      分減縮聲明請求自支付命令送達被告之翌日起，按週年利
      率百分之五計算，核與前開規定相符，應予准許。
  (二)、被告未於言詞辯論期日到場，核無民事訴訟法第386 條各
      款所列情形，爰依原告之聲請，由其一造辯論而為判決。
二、原告起訴主張：
  (一)、被告自88年間起，即陸續向原告借款，截至91年12月13日
      止，金額總計為2,000,000 元。被告於91年12月13日書立
      借據交予原告時，表示1 個月內還款，雙方約定自該日起
      ，每1 萬元支付利息240 元。詎屆期被告竟不為清償，屢
      經催討，仍置之不理，為此請求被告返還借款，並聲明：
      被告應給付原告2,000,000 元，及自支付命令送達被告之
      翌日起至清償日止，按週年利率百分之五計算之利息。
  (二)、對被告抗辯之陳述：被告確曾給付原告440,000 元，惟該
      440,000 元並非清償本件借款，而係清償原告代被告繳納
      之票款46,000元及保險費22,990元，另原告曾以匯款方式
      幫被告繳納購買電器等費用，金額分別為45,000元、25,0
      00元、95,000元，其餘原告已不記得。倘若該440,000 元
      係用以清償本件借款，何以被告未要求於借據上記明？可
      見440,000 元確非清償本件借款。
三、被告對原告主張其於91年12月13日向原告借2,000,000 元之
    事實不爭執，惟以：其已給付原告440,000 元，僅欠1,560,
    000 元未清償。且兩造未約定本件借款之清償日期，故利息
    應自支付命令送達之翌日起，按週年利率百分五計算。又原
    告主張其幫被告繳納票款、保險費及其他費用等情，均係發
    生於書立借據以前，已包含在2,000,000 元內等語，資為抗
    辯，並聲明：請求判決被告應給付原告1,560,000 元，及自
    支付命令送達翌日起至清償日止，按週年利率百分之五計算
    之利息，其餘駁回。
四、本件兩造主要爭執之處在於：被告所給付之440,000 元，究
    係清償本件借款或其他債務？
  (一)、按消費借貸之借用人主張借款業已清償，而貸與人主張借
      用人此項清償之款項，係屬另筆債務，並非系爭借款者，
      依舉證責任分配之原則，應由貸與人就另筆債務之存在負
      舉證責任（最高法院73年度台上字第2383號判決意旨參照
      ）。本件被告抗辯其已清償440,000 元之事實，為原告所
      不爭執，惟主張該440,000 元係清償另筆債務，依上開說
      明，原告即應就有另筆債務存在之事實，負舉證責任。所
      謂舉證，係指就爭訟事實提出足供法院對其所主張者為有
      利認定之證據而言，若所舉證據，不能對其爭訟事實為相
      當之證明，自無從認定其主張為真正。且若原告不能舉證
      證實自己主張之事實為真實，則被告就其抗辯事實即令不
      能舉證，或其所舉證據尚有疵累，亦應駁回原告之請求（
      最高法院17年上字第917 號判例意旨參照）。
  (二)、原告固提出戶名為新其美電器有限公司及林登立之存款存
      摺封面、黃賜福於89年1 月16日簽發之面額46,000元支票
      、雲林縣木工業職業工會91年度第2 期收費收據各一張及
      便條紙二張為證（見本院卷第18-22 頁）。惟查，上開存
      款存摺及支票上，並無任何文字之記載，且無原告之匯款
      憑證，無法據以證明原告曾幫被告繳納票款及電器等事實
      。又記載「小芳：今晨幫我匯款到台南企銀西螺分行95,0
      00，下星期四先還你300,000 元，切記！」等字之便條紙
      ，其上無署名，亦無原告匯95,000元至台南中小企業銀行
      西螺分行之憑證，單憑該便條紙，亦無法作為被告積欠原
      告該筆債務之證明。而另一便條紙上寫著「小芳：一、我
      去高雄拿藥回來馬上與妳聯絡。二、幫我領取健保卡計四
      張（乙○○、李承翰、李尚祐、李尚益）地點在雲林工專
      後面木器工會。三、幫我代繳健保費，回來再與妳算，切
      記，拜託！」等字，與原告提出之雲林縣木工業職業工會
      收據相互觀之，或可證明原告曾幫被告代繳健保費之事實
      ，惟因系爭2,000,000 元債務並非一次借貸，係自88年間
      起至91年12月13日止所陸續積欠，此經原告陳明在卷（見
      本院卷第9 頁背面）。倘若被告事後未返還原告該筆款項
      ，因繳納時間為91年3 月11日，在兩造於91年12月13日結
      算債務之前，原告理應會將該項債務計算在內。因此，上
      開便條紙及收據，亦無法證明被告除本件借款外，尚積欠
      原告其他債務。此外，原告復未提出任何證據證明，原告
      主張被告所返還之440,000 元係清償另筆債務，即難信其
      為真實。
  (三)、原告既無法舉證證明其對被告尚有其他債權存在，依前述
      判例見解，即應駁回原告該部分之請求，不因被告未在借
      據上載明還款之事實，不能直接證明440,000 元係清償本
      件借款，而為有利於原告之認定。何況，參諸兩造以往之
      交易模式，並非每借一筆款項或清償每一筆債務，均有書
      立字據之習慣，自不得僅因被告未在系爭借據上註記已還
      款之金額，即逕認其所給付之440,000 元，係清償另筆債
      務，而非本件借款。從而，被告抗辯其只欠原告1,560,00
      0 元等語，應屬可採。
五、按稱消費借貸者，謂當事人一方移轉金錢或其他代替物之所
    有權於他方，而約定他方以種類、品質、數量相同之物返還
    之契約；當事人之一方對他方負金錢或其他代替物之給付義
    務而約定以之作為消費借貸之標的者，亦成立消費借貸；借
    用人應於約定期限內，返還與借用物種類、品質、數量相同
    之物，未定返還期限者，借用人得隨時返還，貸與人亦得定
    一個月以上之相當期限，催告返還，民法第474 條、第478
    條分別定有明文。又按給付無確定期限者，債務人於債權人
    得請求給付時，經其催告而未為給付，自受催告時起，負遲
    延責任，其經債權人起訴而送達訴狀者，與催告有同一之效
    力；債務人對於支付命令於法定期間合法提出異議者，支付
    命令於異議範圍內失其效力，以債權人支付命令之聲請，視
    為起訴；遲延之債務，以支付金錢為標的者，債權人得請求
    依法定利率計算之遲延利息；應付利息之債務，其利率未經
    約定，亦無法律可據者，週年利率為百分之五，民法第229
    條第2 項、第519 條、第233 條第1 項前段、第203 條亦有
    規定。兩造於91年12月13日結算債務時，未於借據上記明還
    款之時間及利息之計算方式，則原告依據上開規定，請求被
    告返還借款1,560,000 元，及自支付命令送達被告之翌日即
    95年12月8 日起至清償日止，按週年利率百分之五計算之法
    定遲延利息部分，核屬有據，應予准許。原告逾此範圍之請
    求，則無理由，應予駁回。
六、本件事證已臻明確，兩造其餘攻擊防禦方法及所提之證據，
    與判決結果不生影響，不另論述，併此敘明。
七、訴訟費用負擔之依據：民事訴訟法第79條。
中　　華　　民　　國　　96　　年　　3 　　月　　28　　日
                  民事第一庭    法  官    蔡碧蓉
以上正本係照原本作成。
如對本判決上訴，須於判決送達後20日內向本院提出上訴狀（須
附繕本），並應繳納上訴裁判費。
中　　華　　民　　國　　96　　年　　3 　　月　　28　　日
                                書記官   蔡嘉萍
